【裁判字號】    96,訴緝,466
【裁判日期】    970204
【裁判案由】    重利
【裁判全文】
臺灣臺中地方法院刑事判決             96年度訴緝字第466號
公  訴  人  臺灣臺中地方法院檢察署檢察官
被      告  戊○○
                    （現在臺灣臺中監獄執行中）
                    國民
上列被告因常業重利案件，經檢察官提起公訴（九十五年度偵字
第二二○五四號），本院合議庭裁定改以簡式審判程序審理，判
決如下：
    主  文
戊○○以乘他人急迫貸以金錢，而取得與原本顯不相當之重利為
常業，處有期徒刑伍月，如易科罰金，以銀元佰元即新臺幣玖
佰元折算壹日。帳冊拾肆張、薪資袋柒個，均沒收。
    犯罪事實
一、戊○○基於常業重利之犯意，自民國九十二年五月間起，在
    報紙上借款廣告，並以電話號碼為0000000000、
    0000000000號行動電話供急需借款之不特定人與
    之聯絡借款事宜。適有乙○○、甲○○、丙○○、己○○、
    顏敏旭、辛○○、丁○○分別需錢孔急，經由報紙廣告或友
    人介紹，而與戊○○取得聯繫後，分別於如附表所示之時間
    、地點，向戊○○借貸如附表所示之現金，並約定以如附表
    所示之方式計算利息，且於放款同時先預扣第一個月利息，
    借款者復須簽發如附表所示之本票或提供證件、簽立汽車讓
    渡書以為擔保，戊○○即以此方式取得與原本顯不相當之重
    利，並以之為業，而恃以為生。嗣經警於九十四年三月十一
    日持搜索票，前往臺中市○○區○○路一段三二號Ｂ棟三樓
    之一一號戊○○居所搜索，而查扣戊○○所有供記載借款、
    收取利息情形之帳冊十四張、放置如附表所示本票之薪資袋
    七個及如附表所示之本票十張。
二、案經臺中縣警察局和平分局報告臺灣苗栗地方法院檢察署檢
    察官呈請臺灣高等法院臺中分院檢察署檢察長令轉臺灣臺中
    地方法院檢察署檢察官偵查起訴。
    理  由
一、訊據被告戊○○對於上揭犯罪事實，坦承不諱，核與證人即
    被害人乙○○於警詢及本院審理時、證人即被害人甲○○、
    丙○○、己○○、顏敏旭、辛○○、丁○○於警詢時證述因
    急需金錢週轉而向被告借款，約定以如附表所示之方式計算
    利息，並於借款時預扣第一期之利息，而給付高額利息等情
    相符，並有被害人乙○○、甲○○、己○○、辛○○、丁○○等人所簽發如附表所示之本票十張及記載被告借款、收取
    利息情形之帳冊十四張、放置上開本票之薪資袋七個扣案可
    資佐證，足見被告之自白與事實相符，而堪以採信。經查，
    如附表所示之被害人，均因需錢孔急，始分別向被告借貸以
    應急，業據其等證述如前；復佐以被告貸款予被害人後，係
    約定以如附表所示之方式計算利息，換算借款年利率達百分
    之四十三至百分之七百八十二不等，被告所收取之利息遠遠
    超過民法第二百零五條所規定約定利率不得超過週年利率百
    分之二十之限制，與被害人所借貸之原本顯不相當甚明，被
    害人若非出於急迫之情事，當不致同意以此高額利率貸得現
    款。準此，參諸目前社會之一般借貸現款之交易習慣、金融
    市場動態等客觀標準，及前揭被害人之證詞內容，堪認被告
    係乘被害人急迫之機會，而取得與原本顯不相當之重利無訛
    。從而，本件事證明確，被告犯行堪以認定，應予依法論科
    。
二、按被告行為後，九十四年二月二日修正公布之刑法，業於九
    十五年七月一日施行，新刑法第二條第一項之規定，係規範
    行為後法律變更所生新舊法律比較適用之準據法，於新刑法
    施行後，應適用新刑法第二條第一項之規定，為「從舊從輕
    」之比較。另於比較時應就罪刑有關之共犯、未遂犯、想像
    競合犯、牽連犯、連續犯、結合犯，以及累犯加重、自首減
    輕暨其他法定加減原因（如身分加減）與加減比例等一切情
    形，本於統一性及整體性原則，綜其全部罪刑之結果而為比
    較（最高法院九十五年五月二十三日刑事庭第八次會議決議
    參照）。本案被告行為後，於九十五年七月一日開始施行之
    刑法，已將第三百四十五條常業重利罪之規定刪除，被告就
    原被訴常業重利之犯行，如依新法規定，均應按同法第三百
    四十四條之重利罪論處，並數罪併罰。惟依修正刪除前之常
    業重利罪之規定，則就如附表所示之多次重利犯行，僅論以
    一罪之常業重利罪。而常業重利罪之法定刑為「五年以下有
    期徒刑，得  併科三千元以下罰金」；重利罪之法定刑則為
    ：「一年以下有期徒刑、拘役或科或併科一千元以下罰金」
    ，是若依修正後之規定，將被告所犯七次重利罪分論併罰，
    合併計算其法定最高本刑為有期刑徒刑七年，較原常業犯之
    法定刑為重，因此自以修正前之規定，有利於被告，自應適
    用被告行為時之法律，即修正前刑法第三百四十五條之規定
    ，予以論處。
三、按刑法上所謂「常業」，指反覆以同種類行為為目的之社會
    活動之職業性犯罪而言，至於犯罪所得之多寡，是否恃此犯
    罪為唯一之謀生職業，則非所問，縱令兼有其他職業，仍無
    礙於該常業犯罪之成立，最高法院著有八十五年度臺上字第
    五一○號判例可資參照；又按刑法上之普通重利罪與常業重
    利罪，除有無恃以維生之別外，前者以行為人乘他人輕率、
    急迫、無經驗、貸與金錢或其他物品，取得與原本顯不相當
    之重利為要件，後者以行為人明知社會上有因輕率、急迫、
    無經驗而舉債之人，而預設苛刻重利之條件，一俟不特定之
    人告貸，即藉以牟利營生足以當之，在一般情形，前者先有
    特定之被害人，且有可乘之機，後者先無特定之人，而係以
    概括的對不特定人為之，即得以一般之人為對象而成立（最
    高法院八十四年度臺上字第五○二七號及八十五年度臺上字
    第三八八二號判決意旨參照）。經查，被告係以在報紙刊登
    廣告之方式，貸與不特定人借款，且本件借款人多達七人，
    又收取如附表所示之高額利息，顯係以貸放金錢收取重利為
    業，並恃以維生，殆無疑義。是核被告所為，係犯修正前刑
    法第三百四十五條之常業重利罪。爰審酌被告收取重利之行
    為使經濟原本拮据之被害人受害匪淺，且犯罪時間長達一年
    十月，惟念其手段平和，犯罪後坦認犯行，顯有認錯悔過之
    意，態度良好等一切情狀，量處如主文所示之刑。又被告行
    為時之刑法第四十一條第一項前段規定：「犯最重本刑為五
    年以下有期徒刑以下之刑之罪，而受六個月以下有期徒刑或
    拘役之宣告，因身體、教育、職業、家庭之關係或其他正當
    事由，執行顯有困難者，得以一元以上三元以下折算一日，
    易科罰金。」；另被告行為時之易科罰金折算標準，修正前
    罰金罰鍰提高標準條例第二條前段（業於九十四年五月十七
    日刪除）規定，就其原定數額提高為一百倍折算一日，則本
    件被告行為時之易科罰金折算標準，應以銀元三百元折算一
    日，經折算為新臺幣後，應以新臺幣九百元折算為一日。惟
    九十五年七月一日施行之刑法第四十一條第一項前段則規定
    ：「犯最重本刑為五年以下有期徒刑以下之刑之罪，而受六
    個月以下有期徒刑或拘役之宣告者，得以新臺幣一千元、二
    千元或三千元折算一日，易科罰金。」，比較修正前後之易
    科罰金折算標準，以九十五年七月一日修正公布施行前之規
    定，較有利於被告，爰依修正前刑法第四十一條第一項前段
    之規定，諭知易科罰金之折算標準。
四、被告本件犯罪時間，雖在九十六年四月二十四日以前，惟按
    中華民國九十六年罪犯減刑條例第五條規定：「本條例施行
    前，經通緝而未於中華民國九十六年十二月三十一日以前自
    動歸案接受偵查、審判或執行者，不得依本條例減刑」。而
    被告前於本院審理中經合法傳拘無著，嗣於中華民國九十六
    年罪犯減刑條例施行（九十六年七月十六日）前之同年六月
    十二日，經本院發布通緝，而於該條例實施後之九十六年九
    月二十五日，在臺中市○區○○路五八○號，為警緝獲，依
    上開條例第五條規定，被告既非自動歸案接受審判，自不得
    依同條例第二條第一項第三款之規定予以減刑，併此敘明。
五、扣案之帳冊十四張及薪資袋七個，均為被告所有，且均係供
    被告犯本件常業重利罪所用之物，爰依刑法第三十八條第一
    項第二款之規定，予以諭知沒收；另扣案被告因貸放重利所
    持有如附表所示之本票，為被告貸款予被害人乙○○、甲○○、己○○、辛○○、丁○○之債權憑證，被告雖有收取重
    利之行為，但仍無礙其借款之事實，倘被害人乙○○、甲○○、己○○、辛○○、丁○○未清償借得款項，被告亦可持
    上開本票提出民事求償，且應於被害人乙○○、甲○○、己○○、辛○○、丁○○還款後交還，是上開票據既僅為借款
    之擔保，亦非屬必要沒收之物，爰不另為沒收之諭知，附此
    敘明。
據上論斷，應依刑事訴訟法第二百七十三條之一第一項、第二百
九十九條第一項前段，刑法第二條第一項前段、第三十八條第一
項第二款、修正前刑法第三百四十五條、第四十一條第一項前段
，罰金罰鍰提高標準條例第一條前段、修正前罰金罰鍰提高標準
條例第二條，現行法規所定貨幣單位折算新臺幣條例第二條，判
決如主文。
本案經檢察官庚○○到庭執行職務。
中    華    民    國    97    年    2     月     4    日
                      刑事第一庭    法  官  郭妙俐
上正本證明與原本無異。
如不服本判決，應於判決送達後十日內向本院提出上訴狀，上訴
於臺灣高等法院臺中分院（須附繕本）。
上訴書狀如未敘述理由，應於上訴期間屆滿後二十日內補提理由
書於本院。
                                    書記官  陳玉芬
中    華    民    國    97    年    2     月     4    日
附表：
┌──┬───┬──────┬─────┬────────────┬───────┐
│編號│借貸人│  借貸時間  │ 借貸金額 │簽發之本票              │利息計算方式  │
│    │      │  借貸地點  │（新臺幣）│提供之擔保物            │              │
├──┼───┼──────┼─────┼────────────┼───────┤
│ 一 │乙○○│九十二年五月│借款十四萬│發票日為九十二年五月三日│每月利息新臺幣│
│    │      │三日        │元        │，到期日未載，票號為WG20│五千元，年息高│
│    │      │臺中市○○路│          │74536 號、票面金額新臺幣│達約百分之四十│
│    │      │與瀋陽路口處│          │十四萬元本票            │三（計算方式：│
│    │      │            │          │                        │5000*12/140000│
│    │      │            │          │                        │≒0.43）      │
│    │      ├──────┼─────┼────────────┼───────┤
│    │      │九十二年七月│借款十八萬│發票日未載，到期日為九十│每月利息新臺幣│
│    │      │五日        │元        │二年七月五日，票號為TS00│六千五百元，年│
│    │      │臺中市○○路│          │6059號、票面金額新臺幣十│息高達約百分之│
│    │      │與瀋陽路口處│          │八萬元本票              │四十三（計算方│
│    │      │            │          │                        │式：6500*12/18│
│    │      │            │          │                        │0000≒0.43）  │
├──┼───┼──────┼─────┼────────────┼───────┤
│ 二 │甲○○│九十二年五月│借款一萬元│發票日均為九十二年五月九│每十天為一期，│
│    │      │九日        │          │日，到期日均未載，票號分│每期利息新臺幣│
│    │      │臺中市○○路│          │別為TH0000000、TH0000000│二千，年息高達│
│    │      │某泡沫紅茶店│          │號、票面金額均為新臺幣三│百分之七百二十│
│    │      │            │          │萬元之本票二紙          │（計算方式：20│
│    │      │            │          │                        │00*3*12/10000 │
│    │      │            │          │                        │＝7.2）       │
├──┼───┼──────┼─────┼────────────┼───────┤
│ 三 │丙○○│九十二年七月│借款三萬元│無                      │每十天為一期，│
│    │      │十七日      │          │                        │每期利息新臺幣│
│    │      │臺中市○○路│          │                        │四千二百元，年│
│    │      │某處        │          │                        │息高達百分之五│
│    │      │            │          │                        │百零四（計算方│
│    │      │            │          │                        │式：4200*3*12/│
│    │      │            │          │                        │30000＝5.04） │
│    │      ├──────┼─────┼────────────┼───────┤
│    │      │九十二年八月│借款三萬元│無                      │同上          │
│    │      │六日        │          │                        │              │
│    │      │臺中市○○路│          │                        │              │
│    │      │某處        │          │                        │              │
│    │      ├──────┼─────┼────────────┼───────┤
│    │      │九十二年八月│借款二萬元│無                      │每十天為一期，│
│    │      │二十三日    │          │                        │每期利息新臺幣│
│    │      │            │          │                        │二千六百元，年│
│    │      │            │          │                        │息高達百分之四│
│    │      │            │          │                        │百六十八（計算│
│    │      │            │          │                        │方式：2600*3*1│
│    │      │            │          │                        │2/20000＝4.68 │
│    │      │            │          │                        │）            │
├──┼───┼──────┼─────┼────────────┼───────┤
│ 四 │己○○│九十二年八月│共計借款二│發票日為九十二年八月二│每十天為一期，│
│    │      │二十一日起至│十五萬元  │  十一日，到期日未載，票│每十萬元一期利│
│    │      │九十四年三月│          │  號TH0000000 號、票面金│息新臺幣一萬元│
│    │      │十一日（起訴│          │  額新臺幣二十萬元本票  │，年息高達百分│
│    │      │書誤載為四月│          │發票日為九十二年九月二│之三百六十（計│
│    │      │十二日）止  │          │  日，到期日未載，票號TH│算方式：10000*│
│    │      │臺中市崇德二│          │  0000000 號、票面金額新│3*12/100000＝3│
│    │      │路一七七號三│          │  臺幣十萬元本票        │.6）          │
│    │      │樓Ｃ棟      │          │發票日、到期日均未載，│              │
│    │      │            │          │  票號TH0000000 號、票面│              │
│    │      │            │          │  金額新臺幣十萬元本票  │              │
│    │      │            │          │發票日、到期日均未載，│              │
│    │      │            │          │  票號TH0000000 號、票面│              │
│    │      │            │          │  金額新臺幣十萬元本票  │              │
├──┼───┼──────┼─────┼────────────┼───────┤
│ 五 │顏敏旭│九十三年五、│借款四萬元│簽發票面金額及張數均不│每十天為一期，│
│    │      │六月間某日  │          │  詳之本票              │每期利息新臺幣│
│    │      │臺中市民航局│          │部隊識別證、國民身分證│五千二百元，年│
│    │      │（清泉崗機場│          │  影本                  │息高達百分之四│
│    │      │）門口      │          │                        │百六十八（計算│
│    │      │            │          │                        │方式：5200*3*1│
│    │      │            │          │                        │2/40000＝4.68 │
│    │      │            │          │                        │）            │
├──┼───┼──────┼─────┼────────────┼───────┤
│ 六 │辛○○│九十三年六、│借款一萬元│發票日、到期日均未載，票│七天為一期，每│
│    │      │七月間某日  │          │號TH0000000 號、票面金額│萬元每期利息新│
│    │      │臺中市○○路│          │新臺幣二萬元之本票      │臺幣一千五百元│
│    │      │與五權西路口│          │                        │，年息高達約百│
│    │      │附近（城市京│          │                        │分之七百八十二│
│    │      │典大樓）    │          │                        │（計算方式：15│
│    │      │            │          │                        │00/7*365/10000│
│    │      │            │          │                        │≒7.82）      │
├──┼───┼──────┼─────┼────────────┼───────┤
│ 七 │丁○○│九十四年三月│借款七萬元│發票日為九十四年三月八│每十天為一期，│
│    │      │八日凌晨五時│          │  日，到期日未載，票號TH│第一期利息為新│
│    │      │許          │          │  0000000 號、票面金額新│臺幣九千一百元│
│    │      │臺中市○○路│          │  臺幣十四萬元本票      │，第二期起利息│
│    │      │中國信託銀行│          │汽車行車執照、本人國民│為每期新臺幣七│
│    │      │門口        │          │  身分證影本、汽車讓渡書│千元，年息高達│
│    │      │            │          │  （均未扣案）          │百分之三百六十│
│    │      │            │          │                        │三（計算方式：│
│    │      │            │          │                        │9100＋7000*35/│
│    │      │            │          │                        │70000＝3.63） │
└──┴───┴──────┴─────┴────────────┴───────┘
附錄本案論罪科刑法條：
刑法第三百四十五條
以犯前條之罪為常業者，處五年以下有期徒刑，得併科三千元以
下罰金。


司法院資訊處製作；財團法人民間司法改革基金會備份。
